El enunciado del 7mo punto a desarrollar dice lo siguiente: Para todos los períodos ($t=1, \ldots, 9$), aplique el procedimiento descrito previamente para obtener una segmentación de los 33 departamentos. Para cada período, presentar los resultados mediante un mapa de Colombia, utilizando una escala de colores adecuada en la que los departamentos que pertenezcan al mismo grupo se representen con el mismo color. La visualización debe consistir de 9 paneles dispuestos en un arreglo de $3 \times 3$, todos en una misma página, para facilitar la comparación entre períodos.

Con esto los paso a seguir son los siguientes:

   - Implementar el procedimiento descrito usando simulación de Monte Carlo.
   - Generar las matrices de similitud y aplicar clustering para cada período.
   - Visualizar los resultados en mapas con un arreglo de $3×3$.


```{r eval=FALSE, include=FALSE}
# Número de iteraciones para el análisis bayesiano
B <- 10000

# Número de clusters para k-means
num_clusters <- 3

# Crear listas para almacenar resultados
omega_results <- vector("list", length(bases))          # Para guardar las matrices Omega de cada base
cluster_labels_list <- vector("list", length(bases))    # Para guardar etiquetas de cluster
similarity_matrices <- vector("list", length(bases))    # Para guardar las matrices de similitud

# Iterar sobre cada base de datos
for (i in seq_along(bases)) {
  cat(sprintf("Iniciando análisis para la base %d...\n", i))
  
  # Seleccionar la base actual y convertirla en data frame
  dat <- as.data.frame(bases[[i]])
  
  # Lista de códigos de departamentos
  deptos <- unique(dat$ESTU_COD_RESIDE_DEPTO)
  deptos <- deptos[!is.na(deptos)]
  
  # Inicializar matrices para Omega^(b)
  omega_matrices <- vector("list", B)
  template_matrix <- matrix(NA, nrow = length(deptos), ncol = 2)
  rownames(template_matrix) <- as.character(deptos)
  colnames(template_matrix) <- c("Theta", "Sigma")
  
  # Progreso (10%)
  progress_step <- floor(B / 10)
  
  # Construir Omega^(b)
  for (b in 1:B) {
    if (b %% progress_step == 0) {
      cat(sprintf("Base %d - Progreso: %d%% completado\n", i, (b / B) * 100))
    }
    
    # Crear matriz temporal
    omega_b <- template_matrix
    
    for (depto in deptos) {
      result <- bayesian_analysis(dat, depto_res_col = "ESTU_COD_RESIDE_DEPTO",
                                  depto_code = depto, score_col = "PUNT_MATEMATICAS", 
                                  save_samples = TRUE, B = B)
      theta_samples <- result$muestras$theta
      sigma_samples <- sqrt(result$muestras$sigma2)
      
      if (length(theta_samples) < B | length(sigma_samples) < B) {
        next
      }
      
      omega_b[as.character(depto), "Theta"] <- theta_samples[b]
      omega_b[as.character(depto), "Sigma"] <- sigma_samples[b]
    }
    
    omega_matrices[[b]] <- omega_b
  }
  
  # Guardar las matrices Omega
  omega_results[[i]] <- omega_matrices
  
  # Aplicar k-means y calcular etiquetas de clusters
  cluster_labels <- matrix(NA, nrow = length(deptos), ncol = B)
  for (b in 1:B) {
    omega_b <- omega_matrices[[b]]
    if (any(is.na(omega_b))) {
      next
    }
    kmeans_result <- kmeans(omega_b, centers = num_clusters)
    cluster_labels[, b] <- kmeans_result$cluster
  }
  rownames(cluster_labels) <- as.character(deptos)
  cluster_labels_list[[i]] <- cluster_labels
  
  # Construir matriz de similitudes
  m <- length(deptos)
  similarity_matrix <- matrix(0, nrow = m, ncol = m)
  rownames(similarity_matrix) <- colnames(similarity_matrix) <- as.character(deptos)
  for (b in 1:B) {
    clusters_b <- cluster_labels[, b]
    for (j in 1:m) {
      for (k in 1:m) {
        if (clusters_b[j] == clusters_b[k]) {
          similarity_matrix[j, k] <- similarity_matrix[j, k] + 1
        }
      }
    }
  }
  similarity_matrix <- similarity_matrix / B
  similarity_matrices[[i]] <- similarity_matrix
  
  cat(sprintf("Análisis para la base %d completado.\n", i))
}

```

```{r eval=FALSE, include=FALSE}
# Guardar los resultados en archivos
saveRDS(omega_results, "omega_results.rds")
saveRDS(cluster_labels_list, "cluster_labels_list.rds")
saveRDS(similarity_matrices, "similarity_matrices.rds")
```

```{r}
ome <- readRDS("omega_results.rds")
clus <- readRDS("cluster_labels_list.rds")
simi <- readRDS("similarity_matrices.rds")
```

De manera ilustrativa se muestra el plot de una de las matrices y se hace la agrupación jerárquica y kmeans para tener una idea de cómo se pueden agrupar los departamentos.

```{r}
Y <- as.data.frame(ome[[1]][2])

par(mfrow = c(1, 1), mar = c(5, 4, 4, 4), bg = "white")

plot(Y[,1], Y[,2], xlab = expression(theta),
     ylab = expression(sigma), main = "GRÁFICO DE DISPERSIÓN PARA OMEGA 1",
     pch = 19, family = "sans", font.lab = 1, cex.lab = 0.9, font = 2, font.main = 2,
     cex.axis = 0.7, cex.main = 1, cex = 1, col.main = 'black', col = alpha('#ff9818', 1),
     fg = alpha('grey20', 1), col.axis = 'grey20')

mtext("IDENTIFICACIÓN DE GRUPOS EN LOS DEPARTAMENTOS", side = 3, line = 0.5,
      cex = 0.8, col = "grey20", font = 2)

```

Se hace el agrupamiento jerarquico con el fin de identificar el número de clusters que se pueden formar.

```{r}
# Calcular la distancia 

dist_matrix <- dist(Y)
hc_result <- hclust(dist_matrix, method = "ward.D2")

par(mfrow = c(1, 1), mar = c(5, 4, 4, 4), bg = "white")

plot(hc_result, main = "DENDOGRAMA: AGRUPAMIENTO JERÁRQUICO", ylab = "DISTANCIA",
     xlab = " ", family = "sans", font.lab = 1, cex.lab = 0.9, font = 2, hang = -1,
     font.main = 2, cex.axis = 0.7, cex.main = 1, cex = 1, col.main = 'black',
     col = alpha('black', 1), fg = alpha('grey20', 1), col.axis = 'grey20')
abline(h = 10, col = "#ff9818", lty = 2)

mtext("MÉTODO DE ELECCIÓN PARA EL NÚMERO DE CLUSTERS", side = 3, line = 0.5,
      cex = 0.8, col = "grey20", font = 2)

```

Ahora teniendo en cuenta el numero de clusters que se pueden formar se procede a hacer el agrupamiento con el metodo de kmeans.

```{r}
kmeans_result <- kmeans(Y, centers = 3, nstart = 1, algorithm = "MacQueen")

par(mfrow = c(1, 1), mar = c(5, 4, 4, 4), bg = "white")

plot(Y[, 1], Y[, 2], col = kmeans_result$cluster, pch = 19,
     main = "AGRUPAMIENTO USANDO KMEAN CON 3 GRUPOS",
     xlab = expression(theta), ylab = expression(sigma),
     family = "sans", font.lab = 1, cex.lab = 0.9, font = 2,
     font.main = 2, cex.axis = 0.7, cex.main = 1, cex = 1,
     col.main = 'black', fg = alpha('grey20', 1), col.axis = 'grey20')


points(kmeans_result$centers, col = 1:3, pch = 4, cex = 1, lwd = 1) 

mtext("IDENTIFICACIÓN DE GRUPOS EN LOS DEPARTAMENTOS", side = 3, line = 0.5,
      cex = 0.8, col = "grey20", font = 2)

```


Una vez agrupados con el metodo de kmeans se procede a obtener la matriz de similitud y graficarla mediante un heatmap 

```{r, fig.width=6, fig.height=6}
simi_mat <- simi[[1]]

par(mfrow = c(1, 1), mar = c(5, 4, 4, 4), bg = "white")

corrplot(simi_mat, tl.pos = "n", tl.col = "black", cl.cex = 0.8, order = "original",  
         method = "color", col = colorRampPalette(c('#ff9818',"#6a0d83"))(200), cex.main = 1.1,
         title = "MATRIZ DE SIMILITUDES EN EL TIEMPO 1", mar = c(0,0,2,0))  

mtext("PROBABILIDAD DE PERTENCIA AL MISMO GRUPO", side = 3, line = 1.6, cex = 0.8,
      col = "grey20", font = 2)
```


De esta forma es que se procedio con los datos generados por el codigo, entonces ahora generaremos un grafico donde se muestren las 9 matrices en similitud en el tiempo. 

```{r, fig.width=10, fig.height=10}
par(mfrow = c(3, 3), mar = c(5, 4, 4, 4), bg = "white")

for (i in 1:9) {
  simi_mat <- simi[[i]] # Extraer la matriz de similitud
  
  corrplot(simi_mat, 
           tl.pos = "n",               # Ocultar etiquetas de las filas/columnas
           cl.pos = "n",               # Ocultar barra de colores
           tl.col = "black",           # Color de etiquetas
           order = "original",         # Orden de las variables en la matriz
           method = "color",           # Representación mediante colores
           col = colorRampPalette(c('#ff9818', "#6a0d83"))(200), # Colores
           title = paste("MATRIZ DE SIMILITUDES EN EL TIEMPO", i), 
           mar = c(0, 0, 2, 0),        # Márgenes personalizados
           cex.main = 1)             # Tamaño del título
  
  # Subtítulo adicional
  mtext("PROB DE PERTENECER AL MISMO GRUPO", 
        side = 3, line = 1.6, cex = 0.6, col = "grey20", font = 2)
}

```

Por ultimo, utilizando las matrices de similitudes como entrada de la funcion Mclust, de la libreria `mclust` se genera la segmentacion final (Estimacion puntual) teniendo en cuenta las probabilidades contenidas en la matriz de similitud.

Haciendo una primera prueba sobre $t=9$ o el periodo de 2023 se pudo encontrar que el numero optimo de clusters obtenido fueron 5 y el modelo que mejor se ajusta es el VVI, por lo tanto para mantener una consistencia dentro de los periodos se procede a realizar el mismo procedimiento para los demas periodos teniendo en cuenta para todos el mismo numero de clusters, esto tambien nos ayudara a mejorar las visulizaciones en los mapas y en el diagrama de Sankey más adelante.


```{r}
models <- lapply(simi, function(x) Mclust(x, G = 5))

```

```{r}
# Extraer métricas clave de cada modelo
metrics <- lapply(models, function(model) {
  list(
    num_clusters = model$G,  # Número de clústeres
    best_bic = max(model$bic),  # Mejor valor de BIC
    model_name = model$modelName  # Nombre del modelo elegido
  )
})

# Convertir las métricas en un data frame
metrics_df <- do.call(rbind, lapply(seq_along(metrics), function(i) {
  cbind(matrix_id = i, as.data.frame(metrics[[i]]))
}))

# Convertir a un formato de tabla legible con `kable`
kable(metrics_df, col.names = c("Matriz ID", "Num Clústers", "Mejor BIC", "Modelo"), 
      caption = "Métricas de Modelos Mclust por Matriz de Similitudes",
      digits = 2, align = "c")

``` 
Así tenemos que puede haber un maximo de 9 clusters, y el año con mejor ajuste segun el BIC es el año 9 con 5 clusters y utilizando el modelo VVI, el cual indica que el mejor modelo es el de varianza igual y forma de covarianza variable.

```{r}

l <- list()

for (i in 1:9) {
  temp <- as.data.frame(models[[i]]$classification)  # Convertir a data.frame
  temp$dpto_ccdgo <- rownames(temp)                  # Añadir los nombres como una columna
  rownames(temp) <- NULL                             # Reiniciar los nombres de las filas
  names(temp) <- c("Cluster", "dpto_ccdgo")          # Renombrar las columnas)
  temp$dpto_ccdgo <- ifelse(nchar(temp$dpto_ccdgo) == 1, paste0("0", temp$dpto_ccdgo), temp$dpto_ccdgo)
  temp$dpto_ccdgo <- as.character(temp$dpto_ccdgo)
  l[[i]] <- temp                                     # Guardar en la lista
}

```




```{r, fig.width=10, fig.height=10}
Colores = c('#d4a243', '#f75e57', '#d76ba3', '#b97ac9',  '#4a377e')

# Iterar sobre cada data.frame en la lista 'l'
mapas <- list()

for (i in 1:length(l)) {
  # Hacer un join con el shapefile
  map_data <- shp %>%
    left_join(l[[i]], by = "dpto_ccdgo")
  
  # Crear el mapa para este modelo
  mapa <- ggplot(data = map_data) +
    geom_sf(aes(fill = factor(Cluster)), color = "white", size = 0.2) +
    scale_fill_manual(values = Colores, name = "Clúster") + # Usar los colores personalizados
    ggtitle(label = paste("MAPA DE COLOMBIA: MCLUST TIEMPO", i),
            subtitle = "CLUSTERS DE DEPARTAMENTOS POR KMEANS-MCLUST") +
    theme_minimal() +
    theme(
      plot.title = element_text(size = 9, face = "bold", hjust = 0.5),
      plot.subtitle = element_text(size = 7, face = "bold", hjust = 0.5, color = "grey40"),
      axis.text = element_blank(),       # Eliminar texto de los ejes
      axis.ticks = element_blank(),      # Eliminar marcas de los ejes
      panel.grid = element_blank(),       # Eliminar cuadrícula
      legend.title = element_text(size = 9),  # Reducir tamaño del título de la leyenda
      legend.text = element_text(size = 7),    # Reducir tamaño del texto de la leyenda
      legend.key.size = unit(0.5, 'cm')
    )
  
  # Guardar el mapa en la lista
  mapas[[i]] <- mapa
}

# Mostrar todos los mapas
library(gridExtra)
do.call(grid.arrange, mapas)

```








