El enunciado del 4to punto a desarrollar dice lo siguiente: Para Bogotá en todos los periodos ($t=1,\ldots,9$), calcule la media posterior y el intervalo de credibilidad al 95$\%$ de confianza para la media $\theta$. Presente los resultados mediante una visualización que muestre simultáneamente las medias posteriores y los intervalos de credibilidad.

Con esto los paso a seguir son los siguientes:

   - Calcular las medias posteriores y los intervalos de credibilidad para Bogotá en cada período ($t = 1$ a $9$).
   - Generar visualizaciones que muestren la evolución de estos valores a través del tiempo.

```{r}
resultados <- list()

for (i in 1:length(bases)) {
  dat <- bases[[i]]
  dat <- as.data.frame(dat)
  
  resultados[[i]] <- bayesian_analysis(dat, depto_res_col = "ESTU_COD_RESIDE_DEPTO", 
                                  depto_code = 11, score_col = "PUNT_MATEMATICAS",
                                  save_samples = FALSE)
}

tablas <- lapply(resultados, function(x) x$resultados)
```

Luego de ajustar los modelos con respecto a esos diferentes periodos, la tabla para la visualización de estos resultados estaría dada de la siguiente manera:

```{r}
tablas_procesadas <- lapply(tablas, procesar_kable)

# Extraer los datos necesarios
años <- 2015:2023

theta <- numeric(length(tablas_procesadas))
for (i in 1:length(tablas_procesadas)) {
  theta[i] <- as.numeric(tablas_procesadas[[i]]$` Estimación `[1])
}

cv <- numeric(length(tablas_procesadas))
for (i in 1:length(tablas_procesadas)) {
  cv[i] <- as.numeric(tablas_procesadas[[i]]$`  CV   `[1])
}

ic_inf <- numeric(length(tablas_procesadas))
for (i in 1:length(tablas_procesadas)) {
  ic_inf[i] <- as.numeric(tablas_procesadas[[i]]$` L. Inf. `[1])
}

ic_sup <- numeric(length(tablas_procesadas))
for (i in 1:length(tablas_procesadas)) {
  ic_sup[i] <- as.numeric(tablas_procesadas[[i]]$` L. Sup. `[1])
}


# Verificar los datos
X <- data.frame(Theta = theta, CV = cv, IC_Inf = ic_inf, IC_Sup = ic_sup)

colnames(X) <- c("Estimación", "Coef Var" , "Q2.5%","Q97.5%")
rownames(X) <- c(2015:2023)


knitr::kable(X, digits = 3, align = "c", 
             caption = "Inferencia Bayesiana en todos los periodos para Bogotá")
```

Como se puede apreciar, las estimaciones para todos los periodos están por encima del estándar de 50 puntos, además de esto, se puede decir que son precisas dado que al hacer el contraste correspondiente con los coeficientes de variación se observa que estos son muy bajos y a la vez ninguno de los periodos tiene un intervalo de credibilidad que contenga el valor poblacional de 50 puntos, así, se puede concluir con una probabilidad del 95 $\%$ que Bogotá en todos los periodos estudiados ha estado por encima del promedio establecido para la prueba.

De manera complementaria, se presenta a continuación un gráfico que refleja las estimaciones por periodo.


```{r}
# Definir colores en función del valor de Theta (personalizable)
colores <- rep("black", length(theta))
colores[theta < 54.5] <- "red" # Ejemplo: rojo si Theta < 50
colores[theta > 55.5] <- "royalblue"

par(mfrow = c(1, 1), mar = c(5, 5, 4, 4), bg = "white")

# Configurar el gráfico
plot(
  NA, NA, 
  xlab = expression(paste("ESTIMACIÓN DE ", theta)), 
  ylab = "AÑO", 
  xlim = range(c(ic_inf, ic_sup)), 
  ylim = c(2015, 2023), 
  main = "ESTIMACIÓN DEL PUNTAJE EN MATEMÁTICAS EN BOGOTÁ POR AÑOS", 
  yaxt = "n", cex.axis = 0.7, cex.lab = 0.8, 
  font.lab = 2, font.main = 2, cex.main = 1.1, 
  col.axis = "grey20", col.main = "black", 
  font = 2, fg = alpha('grey20', 1), family = "sans"
)

# Eje Y con los años
axis(side = 2, at = años, labels = años, las = 2, cex.axis = 0.7, col = "grey20")

# Líneas de referencia
abline(v = 50, col = "gray", lwd = 3)
abline(h = años, col = "lightgray", lwd = 1)

# Dibujar los intervalos de confianza y los puntos
for (i in seq_along(años)) {
  segments(x0 = ic_inf[i], y0 = años[i], x1 = ic_sup[i], y1 = años[i], col = colores[i])
  points(theta[i], años[i], pch = 16, cex = 0.8, col = colores[i])
}

# Agregar título al gráfico
mtext("SIMULACIÓN MONTE CARLO DE LOS VALORES DE THETA", side = 3, line = 0.5, cex = 0.8, col = "grey20", font = 2)

# Leyenda
legend("topright", legend = c("Media", "IC 95%"), col = c("red", "gray"), lty = c(1, 1), lwd = 1.2, cex = 0.8)

```


Al observar el gráfico, se puede ver de manera muy interesante como los datos muestran por ejemplo dos periodos se destacan con respecto a los demás, estos son los correspondientes a 2016 y 2020. En el primero de estos, se observa un buen puntaje estimado y una banda de credibilidad ligeramente concentrada, lo cual indica buenos puntajes con relativamente baja volatilidad, por otra parte el de 2020 aunque resulto ser bueno y muy cercano al de 2016, tiene un ancho en su intervalo significativamente más amplio, de aquí, una posible explicación podría ser la pandemia, ya que esto represento dificultades logísticas para la presentación del examen que limitaron a muchos estudiantes para poder presentarlo y a su vez la razón de los buenos puntajes se puede decir que tal vez se debieron a que las pruebas se tuvieron que hacer de forma virtual, a su vez, es bastante curioso que para el año 2021 el puntaje haya pasado a ser uno de los tres más bajos en los nueve periodos estudiados, se podría pensar que tal vez por la pandemia hubo una clara incidencia sobre los puntajes, pero que a la vez se midió de mejor manera porque de cierta forma el ICFES estaba más preparado para este examen con respecto al año anterior, estas son tan solo algunas ideas sueltas que se dejan abiertas a los lectores interesados con el fin de que vean como los datos muestran cosas que a simple vista no se pueden ver y con el animo de alimentar la curiosidad que puedan llegar a tener por saber lo que pasa externamente en esos ciertos periodos donde se observan cambios peculiares a la luz de los datos.

También de manera adicional, se hace un gráfico extra para ver como se comporta la media de los puntajes de matemáticas en Bogotá a lo largo de los diferentes periodos.


```{r}
# Datos de Theta y años
theta <- c(54.149, 55.621, 54.098, 55.408, 54.813, 55.607, 54.342, 54.640, 55.073)
years <- 2015:2023
theta_df <- data.frame(year = years, Theta = theta)

bogota_shp <- shp[shp$dpto_ccdgo == 11, ]

# Replicar la geometría y asignar Theta
bogota_shp_rep <- bogota_shp %>%
  slice(rep(1, length(years))) %>% # Replicar la fila tantas veces como años
  mutate(year = years) %>%         # Asignar los años correspondientes
  left_join(theta_df, by = "year") # Incorporar el valor de Theta

# Crear la escala global para Theta
min_theta <- min(theta)
max_theta <- max(theta)
```


```{r}
# Generar un mapa para extraer la leyenda global
legend_map <- create_map(bogota_shp_rep %>% filter(year == 2015), 2015)
legend <- cowplot::get_legend(legend_map)

# Generar una lista de mapas sin leyendas
maps <- lapply(years, function(year) {
  year_data <- bogota_shp_rep %>% filter(year == !!year)
  create_map(year_data, year) +
    theme(legend.position = "none")
})

# Combinar todos los mapas en una cuadrícula
combined_maps <- plot_grid(plotlist = maps, ncol = 3)

# Agregar la leyenda global al lado de los mapas
final_plot <- plot_grid(combined_maps, legend, ncol = 2, rel_widths = c(10, 1))

# Mostrar el resultado
print(final_plot)

```

Aquí de colores oscuros a claros, se observa como de manera respectiva los puntajes van cambiando de mejores a peores con respecto al avance del tiempo.
