El enunciado del 2do punto a desarrollar dice lo siguiente: En 2023-2 ($t=9$), elabore el ranking de los cinco departamentos con mejores calificaciones promedio. Para cada uno de estos departamentos calcule la media posterior, el coeficiente de variación posterior y el intervalo de credibilidad al 95$\%$ de confianza para la media $\theta$. Reporte los resultados tabularmente. Además, genere una visualización de estos cinco departamentos mediante un mapa de Colombia que utilice una escala de colores adecuada para representar la media posterior de la media $\theta$.

Con esto los paso a seguir son los siguientes:

   - Calcular la media posterior y otros parámetros para cada departamento.
   - Identificar los cinco con mejores calificaciones promedio.
   - Generar un mapa de Colombia con una escala de colores que represente las medias posteriores.


```{r}

# Lista de códigos de departamentos únicos en los datos
departamentos <- unique(dat$ESTU_COD_RESIDE_DEPTO)
#departamentos <- departamentos[departamentos != 88]

resultados_departamentos <- list()

# Iterar sobre cada departamento
for (depto in departamentos) {
  resultado <- bayesian_analysis(dat, 
                                 depto_res_col = "ESTU_COD_RESIDE_DEPTO", 
                                 depto_code = depto, 
                                 score_col = "PUNT_MATEMATICAS")
  
  # Extraer la estimación de theta y guardar en una lista
  resultados_departamentos[[as.character(depto)]] <- list(
    depto_code = depto,
    theta = resultado$parametros_posteriores$mun,  # Media posterior de theta
    tabla = resultado$resultados
  )
}


```

```{r}
# Convertir los resultados en un data frame
df_resultados <- do.call(rbind, lapply(resultados_departamentos, function(x) {
  data.frame(Departamento = x$depto_code, Theta = x$theta)
}))

df_resultados$Departamento <- ifelse(nchar(df_resultados$Departamento) == 1, paste0("0", df_resultados$Departamento), df_resultados$Departamento)

# Ordenar por la estimación de Theta en orden descendente
df_ordenado <- df_resultados[order(-df_resultados$Theta), ]

# Seleccionar los 5 mejores departamentos
mejores_departamentos <- head(df_ordenado, 5)
```

Los mejores departamentos, en terminos del Theta estimado corresponden a los departamentos de Santander, Bogotá, Antioquia, Huila, Boyaca y Cundinamarca. Estos departamentos tienen las estimaciones más altas de habilidad matemática. A continuacion se presenta la tabla con los resultados obtenidos.

```{r}
# Extraer los 5 mejores departamentos
mejores <- c("68", "11", "41", "15", "25")  # Departamentos destacados
lista_resultados <- resultados_departamentos[mejores]

# Extraer las tablas de resultados

tablas_resultados <- lapply(lista_resultados, function(x) x$tabla)
names(tablas_resultados) <- c("Santander", "Bogotá", "Huila", "Boyaca", "Cundinamarca")

```

```{r}
tablas_procesadas <- lapply(tablas_resultados, procesar_kable)

theta <- numeric(length(tablas_procesadas))
for (i in 1:length(tablas_procesadas)) {
  theta[i] <- as.numeric(tablas_procesadas[[i]]$` Estimación `[1])
}

cv <- numeric(length(tablas_procesadas))
for (i in 1:length(tablas_procesadas)) {
  cv[i] <- as.numeric(tablas_procesadas[[i]]$`  CV   `[1])
}

ic_inf <- numeric(length(tablas_procesadas))
for (i in 1:length(tablas_procesadas)) {
  ic_inf[i] <- as.numeric(tablas_procesadas[[i]]$` L. Inf. `[1])
}

ic_sup <- numeric(length(tablas_procesadas))
for (i in 1:length(tablas_procesadas)) {
  ic_sup[i] <- as.numeric(tablas_procesadas[[i]]$` L. Sup. `[1])
}


# Verificar los datos
X <- data.frame(Theta = theta, CV = cv, IC_Inf = ic_inf, IC_Sup = ic_sup)

colnames(X) <- c("Estimación", "Coef Var" , "Q2.5%","Q97.5%")
rownames(X) <- c("Santander", "Bogotá", "Huila", "Boyaca", "Cundinamarca")


knitr::kable(X, digits = 3, align = "c", 
             caption = "Inferencia Bayesiana en el Top 5 mejores Departamentos")

```


De acuerdo con la tabla anterior, los cinco mejores departamentos, en términos de las calificaciones promedio, corresponden a los departamentos de Santander, Bogotá, Huila, Boyacá y Cundinamarca.

En cuanto a las estimaciones, se ve que los cinco departamentos están por encima del promedio estándar y esto se apoya en el hecho de tener coeficientes de variación muy bajos que hacen que las estimaciones sean más precisas y a su vez, los límites de los intervalos no contienen el valor de 50.

Ahora, antes de ir sobre el gráfico de los cinco mejores, a modo de curiosidad se anexa el gráfico con todos los departamentos, para ver el escenario global de los puntajes de la prueba. 

```{r}
shp = sf::st_read("MGN2023_DPTO_POLITICO/MGN_ADM_DPTO_POLITICO.shp", quiet = T)
#shp <- shp[shp$dpto_ccdgo != "88", ] # Eliminar el departamento 88

# Crear una columna que identifique si el departamento está entre los mejores
df_resultados$Destacado <- ifelse(df_resultados$Departamento %in% mejores_departamentos$Departamento, "Destacado", "No Destacado")

df_resultados <- df_resultados[order(df_resultados$Departamento), ]
df_resultados$Departamento <- as.character(df_resultados$Departamento)

shp$CODIGO_DEPTO <- as.character(shp$dpto_ccdgo)  # Cambia el nombre según tu shapefile

library(dplyr)

# Hacer el join
map_data <- shp %>%
  left_join(df_resultados, by = c("dpto_ccdgo" = "Departamento"))

# Los NA de Theta se reemplazan por 0 para evitar problemas al graficar
map_data$Theta <- ifelse(is.na(map_data$Theta), 0, map_data$Theta)

map_data <- map_data %>%
  filter(!is.na(Theta))  # Filtrar departamentos con valores de Theta

```

```{r}
library(ggplot2)

ggplot(data = map_data) +
  # Representar todos los departamentos con la misma escala de color según Theta
  geom_sf(aes(fill = Theta), color = "white", size = 0.2) +
  # Escala de colores para Theta
  scale_fill_gradient2(low = "#eeaf61", mid = "#ff9818" ,high = "#6a0d83", midpoint = 45, name = "MEDIA\nPOSTERIOR") +
  # Títulos y estilos
  ggtitle(label = "MAPA DE COLOMBIA: MEDIA POSTERIOR POR DEPARTAMENTOS",
          subtitle = "PUNTAJES PROMEDIO DE MATEMÁTICAS EN 2023") +
  theme_minimal() +
  theme(
    plot.title = element_text(size = 12, face = "bold", hjust = 0.5),
    plot.subtitle = element_text(size = 11, face = "bold", hjust = 0.5, color = "grey40"),
    axis.text = element_blank(),       # Eliminar texto de los ejes
    axis.ticks = element_blank(),      # Eliminar marcas de los ejes
    panel.grid = element_blank(),      # Eliminar cuadrícula
  )
```

De aquí, según las convenciones del mapa, se puede ver que entre más oscuro mejores son los puntajes o a su vez si son más bajos se representarían en el mapa como zonas muy claras, lo cual es bastante ilustrativo e informativo para el lector en cuestión, ya que acá va viendo como en toda Colombia los colores van haciendo la escala de color según los resultados.

Por otra parte, concentrándose en lo que se quería en particular, se hará el énfasis de los cinco departamentos con mejores puntajes de la prueba.

```{r}
ggplot(data = map_data) +
  geom_sf(aes(fill = ifelse(Destacado == "Destacado", Theta, NA)), 
          color = "white", size = 0.2, na.rm = TRUE) + 
  geom_sf(data = filter(map_data, Destacado == "No Destacado"), 
          fill = "#eeaf61", color = "white", size = 0.2) +
  scale_fill_gradient2(low = "#ff9818", mid = "#dc5858" ,high = "#6a0d83", midpoint = 54.5, name = "MEDIA\nPOSTERIOR") +
  ggtitle(label = "MAPA DE COLOMBIA: DEPARTAMENTOS DESTACADOS",
       subtitle = "CINCO MEJORES PUNTAJES DE MATEMATICAS EN 2023") +
  theme_minimal() + 
  theme(plot.title = element_text(size = 12, face = "bold", hjust = 0.5),text = element_text(size = 10),
        plot.subtitle = element_text(size = 10, face = "bold", hjust = 0.5, color = "grey40"),
        axis.text = element_blank(), axis.ticks = element_blank(), panel.grid = element_blank())
```

De aquí, se destaca como el mejor (más oscuro) al departamento de Santander, luego la escala se va degradando de manera respectiva entre Bogotá, Huila, Boyacá y Cundinamarca, dejando así al descubierto de manera visual a los cinco mejores departamentos.
