Para esta parte, se realizará un análisis similar al hecho anteriormente, con la diferencia de que acá se buscará identificar los cinco departamentos con peores calificaciones.

Con esto, los pasos a ejecutar son los siguientes:

- Repetir el proceso anterior para identificar los cinco departamentos con peores calificaciones.
- Generar el mapa de Colombia correspondiente con esta característica de interés.

A continuación, se presenta la tabla de resultados para los cinco peores departamentos.
   
```{r}
peores_departamentos <- tail(df_ordenado, 5)
```


```{r}
# Extraer los 5 mejores departamentos
peores <- c("44", "88", "91", "27", "99")  # Departamentos destacados
lista_resultados <- resultados_departamentos[peores]

# Extraer las tablas de resultados

tablas_resultados <- lapply(lista_resultados, function(x) x$tabla)
names(tablas_resultados) <- c("La Guajira", "San Andres", "Amazonas", "Choco", "Vichada")

```

```{r}
tablas_procesadas <- lapply(tablas_resultados, procesar_kable)

theta <- numeric(length(tablas_procesadas))
for (i in 1:length(tablas_procesadas)) {
  theta[i] <- as.numeric(tablas_procesadas[[i]]$` Estimación `[1])
}

cv <- numeric(length(tablas_procesadas))
for (i in 1:length(tablas_procesadas)) {
  cv[i] <- as.numeric(tablas_procesadas[[i]]$`  CV   `[1])
}

ic_inf <- numeric(length(tablas_procesadas))
for (i in 1:length(tablas_procesadas)) {
  ic_inf[i] <- as.numeric(tablas_procesadas[[i]]$` L. Inf. `[1])
}

ic_sup <- numeric(length(tablas_procesadas))
for (i in 1:length(tablas_procesadas)) {
  ic_sup[i] <- as.numeric(tablas_procesadas[[i]]$` L. Sup. `[1])
}


# Verificar los datos
X <- data.frame(Theta = theta, CV = cv, IC_Inf = ic_inf, IC_Sup = ic_sup)

colnames(X) <- c("Estimación", "Coef Var" , "Q2.5%","Q97.5%")
rownames(X) <- c("La Guajira", "San Andres", "Amazonas", "Choco", "Vichada")


knitr::kable(X, digits = 3, align = "c", 
             caption = "Inferencia Bayesiana en el Top 5 peores Departamentos")

```

De acuerdo con la tabla anterior, los cinco peores departamentos, en términos de las calificaciones promedio, corresponden, del puntaje menos bajo al más bajo, a los departamentos de La Guajira, San Andrés, Amazonas, Chocó y Vichada.

En cuanto a las estimaciones, se destaca que para el caso de Vichada el coeficiente de variación indica un valor de aproximadamente $16.2\%$, lo cual hace que tenga una alta variabilidad que se traduce en una precisión más baja de la estimación. Al tratar de buscar la explicación de esto, se tiene que para este departamento solo se tienen 4 individuos en la muestra lo cual claramente es lo que resulta afectando el valor puntual de la estimación, también se observa esto aunque en una medida más baja para los departamentos de Amazonas y San Andrés.

Debido a lo anterior, se puede inferir que La Guajira, Chocó y Vichada reflejarían estar por debajo del promedio estándar establecido de 50 puntos para la prueba, aunque Vichada está muy al límite, con 49.948, y como se mencionó, tiene pocos datos que respalden la calidad de la estimación, podría sugerirse para la investigación tomar más datos para ver mejor la situación, por otra parte, en cuanto a San Andrés y Amazonas, se puede decir que no hay evidencia estadística en contra del supuesto de tener un puntaje igual al promedio estándar de 50 puntos, ya que como se ve el valor de 50 esta contenido dentro de los intervalos de credibilidad.

A continuación, se muestra el mapa de Colombia con los cinco departamentos con peores puntajes de la prueba, en este caso, de morado a naranja oscuro, se tendrán respectivamente los puntajes bajos a muy bajos.


```{r}
# Crear una columna que identifique si el departamento está entre los mejores
df_resultados$Destacado <- ifelse(df_resultados$Departamento %in% peores_departamentos$Departamento, "No Destacado", "Destacado")

# Ordenar los departamentos por el codigo 
df_resultados <- df_resultados[order(df_resultados$Departamento), ]

# Asegurarte de que los códigos son compatibles
df_resultados$Departamento <- as.character(df_resultados$Departamento)


shp$CODIGO_DEPTO <- as.character(shp$dpto_ccdgo)  # Cambia el nombre según tu shapefile

library(dplyr)

# Hacer el join
map_data <- shp %>%
  left_join(df_resultados, by = c("dpto_ccdgo" = "Departamento"))

# Los NA de Theta se reemplazan por 0 para evitar problemas al graficar
map_data$Theta <- ifelse(is.na(map_data$Theta), 0, map_data$Theta)

map_data <- map_data %>%
  filter(!is.na(Theta))  # Filtrar departamentos con valores de Theta
```


```{r}
ggplot(data = map_data) +
  geom_sf(aes(fill = ifelse(Destacado == "No Destacado", Theta, NA)), 
          color = "white", size = 0.2, na.rm = TRUE) + 
  geom_sf(data = filter(map_data, Destacado == "Destacado"), 
          fill = "#eeaf61", color = "white", size = 0.2) +
  scale_fill_gradient2(low = "#ff9818", mid = "#dc5858" ,high = "#6a0d83", midpoint = 42, name = "MEDIA\nPOSTERIOR") +
  ggtitle(label = "MAPA DE COLOMBIA: DEPARTAMENTOS DESTACADOS",
       subtitle = "CINCO PEORES PUNTAJES DE MATEMATICAS EN 2023") +
  theme_minimal() + 
  theme(plot.title = element_text(size = 12, face = "bold", hjust = 0.5),text = element_text(size = 10),
        plot.subtitle = element_text(size = 10, face = "bold", hjust = 0.5, color = "grey40"),
        axis.text = element_blank(), axis.ticks = element_blank(), panel.grid = element_blank())

```

   