El enunciado del primer punto a desarrollar dice lo siguiente: Para Bogotá en 2023-2 ($t=9$), calcule la media posterior, el coeficiente de variación posterior y el intervalo de credibilidad al 95$\%$ de confianza para la media $\theta$, la desviación estándar $\sigma$ y el coeficiente de variación $\zeta=100\,\frac{\sigma}{|\theta|}\%$. Reporte los resultados tabularmente.

Con esto los paso a seguir son los siguientes:

-   Ajustar el modelo Bayesiano (Normal-Gamma Inversa-Normal) con los hiperparámetros proporcionados.
-   Calcular la media posterior, el coeficiente de variación posterior y los intervalos de credibilidad al $95\%$ para la media, desviación estándar y coeficiente de variación.
-   Reportar los resultados en una tabla.

Para resolver este problema, se utilizó un enfoque bayesiano basado en el modelo Normal-Gamma Inversa-Normal, que es particularmente adecuado para contextos donde tanto la media como la varianza de los datos son inciertas. Este modelo permite incorporar información previa (hiperparámetros) junto con los datos observados para actualizar el conocimiento sobre los parámetros de interés.

El análisis se desarrollo en varias etapas:

-   Selección y Filtrado de Datos
-   Estadísticos Muestrales
-   Actualización Bayesiana
-   Simulación de Monte Carlo

```{r}
# Uso de la función
dat <- bases[[9]]
dat <- as.data.frame(dat)

resultados <- bayesian_analysis(dat, depto_res_col = "ESTU_COD_RESIDE_DEPTO", depto_code = 11, score_col = "PUNT_MATEMATICAS", save_samples = TRUE)

# Ver resultados
tabla_resultados <- resultados$resultados
tabla_resultados
```


```{r}
muestras_theta <- resultados$muestras$theta
muestras_sigma2 <- resultados$muestras$sigma2
muestras_CVar <- resultados$muestras$CVar
```


```{r}
par(mfrow = c(1, 1), mar = c(5, 4, 4, 4), bg = "white")

hist(muestras_theta, breaks = 20, main = "HIST. DE LAS MUESTRAS OBTENIDAS PARA THETA",
     xlab = expression(paste("Estimación de ", theta)), ylab = "Densidad",
     xlim = c(min(muestras_theta) - 0.1, max(muestras_theta) + 0.1), family = "sans", 
     font.lab = 1, cex.lab = 0.8, font = 2, font.main = 2, cex.axis = 0.7, cex.main = 1.1,
     cex = 1, col.main = 'black', col = alpha('#6497b1', 1),  fg = alpha('grey20', 1), col.axis = 'grey20', border = '#b3cde0')

mtext("SIMULACIÓN MONTE CARLO DE LOS VALORES DE THETA", side = 3, line = 0.5, cex = 0.8, col = "grey20", font = 2)

abline(v = mean(muestras_theta), col = "#ff0000", lwd = 1.2)
abline(v = quantile(muestras_theta, probs = c(0.025, 0.975)), col = "grey5",
       lwd = 1.2, lty = 2)

legend("topright", legend = c("Media", "IC 95%"), col = c("#ff0000", "grey5"),
       lty = c(1, 2), lwd = 1.2, cex = 0.8)

```

Como se puede apreciar, la media posterior $(\theta)$ es de 55.073, y ya que su respectivo coeficiente de variación es muy bajo y a la vez los intervalos de credibilidad no contienen el valor de 50 que se tiene como referencia, se puede decir que con una probabilidad del 95 $\%$, Bogotá en 2023 obtuvo un promedio de puntajes superiores al promedio teórico nacional de 50 puntos. 


```{r}
muestras_sigma <- sqrt(muestras_sigma2)

par(mfrow = c(1, 1), mar = c(5, 4, 4, 4), bg = "white")

hist(muestras_sigma, breaks = 20,  main = "HIST. DE LAS MUESTRAS OBTENIDAS PARA LA DESVIACIÓN",
     xlab = expression(paste("Estimación de ", sigma)), ylab = "Densidad",
     xlim = c(min(muestras_sigma) - 0.1, max(muestras_sigma) + 0.1), family = "sans", 
     font.lab = 1, cex.lab = 0.8, font = 2, font.main = 2, cex.axis = 0.7, cex.main = 1.1,
     cex = 1, col.main = 'black', col = alpha('#6497b1', 1),  fg = alpha('grey20', 1), col.axis = 'grey20', border = '#b3cde0')

mtext("SIMULACIÓN MONTE CARLO DE LOS VALORES DE SIGMA", side = 3, line = 0.5, cex = 0.8, col = "grey30", font = 2)

abline(v = mean(muestras_sigma), col = "#ff0000", lwd = 1.2)
abline(v = quantile(muestras_sigma, probs = c(0.025, 0.975)), col = "grey5",
       lwd = 1.2, lty = 2)

legend("topright", legend = c("Media", "IC 95%"), col = c("#ff0000", "grey5"),
       lty = c(1, 2), lwd = 1.2, cex = 0.8)

```


Por otra parte, al concentrarse en la desviación estándar posterior $(\sigma)$, se puede ver que esta es de 11.994, y como su coeficiente de variación asegura buena precisión, por ser muy bajo, y a su vez los intervalos de credibilidad no contienen el valor de 10 establecido para este tipo de pruebas, se concluye entonces que con una probabilidad del $95\%$, Bogotá en 2023 obtuvo una desviación superior en sus puntajes con respecto al teórico nacional de 10 puntos. 


```{r}

par(mfrow = c(1, 1), mar = c(5, 4, 4, 4), bg = "white")

hist(muestras_CVar, breaks = 20, main = "HIST. DE LAS MUESTRAS OBTENIDAS PARA EL COEFICIENTE DE VARIACIÓN",
     xlab = expression(paste("Estimación de ", CVar)), ylab = "Densidad",
     xlim = c(min(muestras_CVar) - 0.01, max(muestras_CVar) + 0.01), family = "sans", 
     font.lab = 1, cex.lab = 0.8, font = 2, font.main = 2, cex.axis = 0.7, cex.main = 1.1,
     cex = 1, col.main = 'black', col = alpha('#6497b1', 1),  fg = alpha('grey20', 1), col.axis = 'grey20', border = '#b3cde0')

mtext("SIMULACIÓN MONTE CARLO DE LOS VALORES DE CVar", side = 3, line = 0.5, cex = 0.8, col = "grey30", font = 2)

abline(v = mean(muestras_CVar), col = "#ff0000", lwd = 1.2)
abline(v = quantile(muestras_CVar, probs = c(0.025, 0.975)), col = "grey5",
       lwd = 1.2, lty = 2)

legend("topright", legend = c("Media", "IC 95%"), col = c("#ff0000", "grey5"), 
       lty = c(1, 2), lwd = 1.2, cex = 0.8)
```


Por último, al revisar el coeficiente de variación $(\zeta)$, se ve que de manera posterior este arroja un valor de 0.218, el cual, al compararse con el estándar esperado de 0.2, se ve que es ligeramente superior, y además de esto, se confirma esta afirmación porque se tienen intervalos de credibilidad que no contienen el valor de 0.2 y un coeficiente de variación de solo 0.026, lo cual da una buena precisión sobre la estimación y permite concluir que con una probabilidad del 95 $\%$, Bogotá en 2023 tuvo una variación en sus puntajes ligeramente superior al 0.2 que se esperaba teóricamente.

En general, se puede decir entonces que los resultados muestran que los estudiantes de Bogotá en $t=9$ tuvieron un desempeño promedio superior al estándar nacional, pero con una variabilidad, que aunque sea ligeramente pequeña, si es superior a la esperada. Esto sugiere que Bogotá tiene buen nivel de preparación en matemáticas por encima del esperado, aunque con cierta heterogeneidad dentro de su población estudiantil.

De manera adicional, se muestran los histogramas correspondientes a las distribuciones de los valores simulados de $(\theta)$, $(\sigma)$, y $(\zeta)$ para así observar de manera gráfica tanto las estimaciones como su precisión y los intervalos de credibilidad establecidos.
