---
title: "CASO DE ESTUDIO 1 - ESTADÍSTICA BAYESIANA"
subtitle: "MODELADO BAYESIANO DE LOS RESULTADOS EN MATEMÁTICAS DE LA PRUEBA SABER 11: UN ESTUDIO DE TENDENCIAS"
author:
  - name: "Luis Felipe Basto Ruiz"
    position: "Estudiante de Pregrado"
    affiliation: |
      Universidad Nacional de Colombia  
      Departamento de Estadística
    email: "lbastor@unal.edu.co"
  - name: "Cesar Augusto Prieto Sarmiento"
    position: "Estudiante de Pregrado"
    affiliation: |
      Universidad Nacional de Colombia  
      Departamento de Estadística
    email: "ceprieto@unal.edu.co"
website: "https://github.com/CapStats-ML"
output:
  html_document:
    toc: false
    fig_caption: true
    template: template.html
    code_folding: hide
    mathjax: default
---

```{r setup, include=FALSE}
knitr::opts_chunk$set(
  echo = FALSE,         # Mostrar el código en el documento
  warning = FALSE,     # Ocultar warnings
  message = FALSE,     # Ocultar mensajes
  fig.width = 10,       # Ancho de las figuras
  fig.height = 7,      # Alto de las figuras
  fig.align = 'center' # Alinear las figuras en el centro
)
```

```{r setwd, message=FALSE, warning=FALSE, include=FALSE}
setwd("~/REPOS GIT/Estadistica_Bayesiana/Caso1") # Establece el directorio de trabajo
```

```{r libraries, message=FALSE, warning=FALSE, include=FALSE}
library(readr)
library(dplyr)
library(tidyr)
library(RColorBrewer)
library(kableExtra)
library(ggplot2)
library(mclust)
library(reshape2)
library(cowplot)
library(corrplot)

source("Funciones.R")
```


# **INTRODUCCIÓN**

En este trabajo se analiza el desempeño en la sección de matemáticas de la Prueba Saber 11, una evaluación estandarizada que mide competencias esenciales de estudiantes próximos a culminar la educación media en Colombia. El análisis se realiza bajo un enfoque bayesiano, utilizando datos recolectados entre el segundo semestre de 2015 y el segundo semestre de 2023, abarcando los 32 departamentos del país y Bogotá.  

El objetivo principal es modelar y comparar los resultados en matemáticas, estudiando patrones y tendencias que permitan identificar brechas en el aprendizaje, evaluar políticas educativas y proponer estrategias basadas en evidencia. Para ello, se emplea un modelo Bayesiano jerárquico que facilita la estimación de parámetros clave, el análisis de la evolución temporal y el agrupamiento de departamentos en función de sus características.  

A través de simulaciones de Monte Carlo, se obtienen estimaciones de medias posteriores, intervalos de credibilidad y coeficientes de variación, junto con visualizaciones como mapas temáticos y diagramas de Sankey. Estos resultados permiten interpretar de manera integral la evolución del desempeño educativo en matemáticas y su impacto en la política educativa nacional.  


# **EXPLIACIÓN DEL MODELO**

El modelo utilizado para este análisis es un modelo Bayesiano jerárquico basado en una combinación de distribuciones **Normal** y **Gamma Inversa**, adecuado para casos donde tanto la media como la varianza de los datos son inciertas y tratadas como variables aleatorias. Este modelo aprovecha distribuciones previas conjugadas, lo que facilita la derivación de las distribuciones posteriores.  

El modelo se define a través de las siguientes relaciones jerárquicas:  

1. **Distribución muestral**  
   Se supone que los puntajes de matemáticas $(y_i)$ siguen una distribución Normal con media $(\theta)$ y varianza $\sigma^2$:  
   
   $$
   y_i \mid \theta, \sigma^2 \sim N(\theta, \sigma^2), \quad i = 1, \dots, n.
   $$

2. **Distribución previa de $\theta$ (media condicional en $\sigma^2$)**  
   El parámetro $\theta$ tiene una distribución Normal con media $\mu_0$ y varianza $\sigma^2 / \kappa_0$:  
   
   $$
   \theta \mid \sigma^2 \sim N\left(\mu_0, \frac{\sigma^2}{\kappa_0}\right),
   $$
   
   donde $\kappa_0$ representa la precisión equivalente a un tamaño efectivo de observaciones previas.

3. **Distribución previa de  $\sigma^2$ (varianza)**  
   El parámetro $\sigma^2$ sigue una distribución Gamma Inversa con parámetros de forma $\nu_0 / 2$ y escala $(\nu_0 \sigma_0^2) / 2$:  
   
   $$
   \sigma^2 \sim \text{GI}\left(\frac{\nu_0}{2}, \frac{\nu_0 \sigma_0^2}{2}\right),
   $$
   
   donde $\nu_0$ refleja el tamaño efectivo de una muestra previa y $\sigma_0^2$ es la varianza previa.

## **HIPERPARÁMETROS**

Los valores iniciales utilizados en el modelo son:  
-  $\mu_0 = 50$: Media previa basada en el puntaje promedio esperado de la prueba.  
-  $\kappa_0 = 1$: Representa una precisión baja equivalente a una observación previa.  
-  $\nu_0 = 1$: Número de grados de libertad, asociado a una muestra previa mínima.  
-  $\sigma_0^2 = 10^2$: Varianza previa basada en la desviación estándar típica de la población evaluada.  

## **SIMULACÓN Y AJUSTE DEL MODELO**

El ajuste del modelo se realiza de manera independiente para cada departamento y período, utilizando simulación de Monte Carlo con $B = 10,000$ iteraciones. Esto permite obtener distribuciones posteriores para los parámetros $\theta$ (media) y $\sigma^2$ (varianza), asegurando resultados consistentes y reproducibles.  

Este modelo permite capturar incertidumbre de manera explícita, proporcionando estimaciones robustas y visualmente interpretables, esenciales para comprender las dinámicas educativas en Colombia.  


# **DESARROLLO DEL CASO**

```{r load_data, message=FALSE, warning=FALSE, include=FALSE}
# Lista los archivos en el directorio
nombres_archivos <- list.files("C:/Users/capst/OneDrive/Documentos/REPOS GIT/Estadistica_Bayesiana/Caso1/Bases")

# Crea una lista vacía para almacenar las bases de datos
bases <- list()

# Itera sobre los nombres de los archivos
for (name in nombres_archivos) {
  # Lee el archivo y lo guarda en la lista "bases"
  bases[[name]] <- read_delim(paste("C:/Users/capst/OneDrive/Documentos/REPOS GIT/Estadistica_Bayesiana/Caso1/Bases/", name, sep = ""), delim = ";", escape_double = FALSE, trim_ws = TRUE)
  }
```

```{r}
# Elimina los valores NA en la columna "PUNT_MATEMATICAS" para cada base
for (name in names(bases)) {
  # Revisa si la columna "PUNT_MATEMATICAS" existe en la base
  if ("PUNT_MATEMATICAS" %in% colnames(bases[[name]])) {
    # Filtra las filas donde "PUNT_MATEMATICAS" no sea NA
    bases[[name]] <- bases[[name]][!is.na(bases[[name]]$PUNT_MATEMATICAS), ]
  }
}
```


## **1. Estimación de parámetros para Bogotá en 2023-2**
   
```{r child='Punto1.Rmd'}
```

### **2. Ranking de los mejores departamentos en 2023-2**

```{r child='Punto2.Rmd'}
```

### **3. Ranking de los peores departamentos en 2023-2**

```{r child='Punto3.Rmd'}
```

### **4. Evolución temporal de Bogotá**

```{r child='Punto4.Rmd'}
```

### **5. Coeficiente de variación en Bogotá**

```{r child='Punto5.Rmd'}
```

### **6. Análisis de diferencias (ηt,k para Bogotá)**

```{r child='Punto6.Rmd'}
```

### **7. Procedimiento de agrupamiento bayesiano**

```{r child='Punto7.Rmd'}
```

### **8. Diagrama de Sankey**
   

### **9. Interpretación o Conclusiones del Análisis**
   - Análisis detallado que explique los resultados, conectándolos con implicaciones educativas y estrategias pedagógicas.












