---
title: "CASO DE ESTUDIO 1 - ESTADÍSTICA BAYESIANA"
subtitle: "MODELADO BAYESIANO DE LOS RESULTADOS EN MATEMÁTICAS DE LA PRUEBA SABER 11: UN ESTUDIO DE TENDENCIAS"
author:
  - name: "Luis Felipe Basto Ruiz"
#    position: "Estudiante de Pregrado"
    affiliation: |
      Universidad Nacional de Colombia  
      Departamento de Estadística
      
      Estudiante de Pregrado en Estadística
    email: "lbastor@unal.edu.co"
  - name: "Cesar Augusto Prieto Sarmiento"
#    position: "Estudiante de Pregrado"
    affiliation: |
      Universidad Nacional de Colombia  
      Departamento de Estadística
      
      Estudiante de Pregrado en Estadística
    email: "ceprieto@unal.edu.co"
website: "https://github.com/CapStats-ML"
output:
  html_document:
    toc: false
    fig_caption: true
    template: template.html
    code_folding: hide
    mathjax: default
---

```{r setup, include=FALSE}
knitr::opts_chunk$set(
  echo = FALSE,         # Mostrar el código en el documento
  warning = FALSE,     # Ocultar warnings
  message = FALSE,     # Ocultar mensajes
  fig.width = 10,       # Ancho de las figuras
  fig.height = 7,      # Alto de las figuras
  fig.align = 'center' # Alinear las figuras en el centro
)
```

```{r setwd, message=FALSE, warning=FALSE, include=FALSE}
setwd("~/REPOS GIT/Estadistica_Bayesiana/Caso1") # Establece el directorio de trabajo
```

```{r libraries, message=FALSE, warning=FALSE, include=FALSE}
library(readr)
library(dplyr)
library(tidyr)
library(RColorBrewer)
library(kableExtra)
library(ggplot2)
library(mclust)
library(reshape2)
library(cowplot)
library(corrplot)
library(circlize)


source("Source/Funciones.R")
```


# **INTRODUCCIÓN**

En este trabajo se analiza el desempeño del componente de matemáticas de la Prueba Saber 11, una evaluación estandarizada de alcance nacional administrada por el Instituto Colombiano para la Evaluación de la Educación (ICFES). Dentro de las diferentes áreas de la prueba, la sección de matemáticas, por las diferentes competencias que llega a medir por sí misma, presenta una buena oportunidad para mostrar, de una manera corta pero efectiva, un panorama general sobre el nivel de preparación de los estudiantes próximos a culminar la educación media en Colombia.

Partiendo de una base de datos, que abarca la información de los 32 departamentos de Colombia, junto con Bogotá, a través de los periodos correspondientes entre el segundo semestre de 2015 y el segundo semestre de 2023, el objetivo principal de este análisis es modelar y comparar los diferentes resultados en matemáticas por medio del estudio de patrones, gráficos y tendencias que le permitan al lector identificar brechas en el aprendizaje, evaluar políticas educativas y proponer estrategias basadas en evidencia estadística. Para este fin, se aplica un enfoque basado en modelos Bayesianos jerárquicos, que como se podrá apreciar más adelante, a través de simulaciones de Monte Carlo, facilitarán la estimación de parámetros clave, y a su vez, el análisis de la evolución de estos a través del tiempo en función de sus características.


# **EXPLIACIÓN DEL MODELO**

El modelo utilizado para este análisis es un modelo Bayesiano jerárquico basado en una combinación de distribuciones \textbf{Normal} y \textbf{Gamma Inversa}, adecuado para casos donde tanto la media como la varianza de los datos son inciertas y tratadas como variables aleatorias. Este modelo aprovecha distribuciones previas conjugadas, lo que facilita la derivación de las correspondientes distribuciones posteriores.  

El modelo se define a través de las siguientes relaciones jerárquicas:  

1. **Distribución muestral**  
   Se supone que los puntajes de matemáticas $(y_i)$ siguen una distribución Normal con media $(\theta)$ y varianza $\sigma^2$:  
   
   $$
   y_i \mid \theta, \sigma^2 \sim N(\theta, \sigma^2), \quad i = 1, \dots, n.
   $$

2. **Distribución previa de $\theta$ (media condicional en $\sigma^2$)**  
   El parámetro $\theta$ tiene una distribución Normal con media $\mu_0$ y varianza $\sigma^2 / \kappa_0$:  
   
   $$
   \theta \mid \sigma^2 \sim N\left(\mu_0, \frac{\sigma^2}{\kappa_0}\right),
   $$
   
   donde $\kappa_0$ representa la precisión equivalente a un tamaño efectivo de observaciones previas.

3. **Distribución previa de  $\sigma^2$ (varianza)**  
   El parámetro $\sigma^2$ sigue una distribución Gamma Inversa con parámetros de forma $\nu_0 / 2$ y escala $(\nu_0 \sigma_0^2) / 2$:  
   
   $$
   \sigma^2 \sim \text{GI}\left(\frac{\nu_0}{2}, \frac{\nu_0 \sigma_0^2}{2}\right),
   $$
   
   donde $\nu_0$ refleja el tamaño efectivo de una muestra previa y $\sigma_0^2$ es la varianza previa.

## **HIPERPARÁMETROS**

Los valores iniciales utilizados en el modelo son:  
-  $\mu_0 = 50$: Media previa basada en el puntaje promedio esperado de la prueba.  
-  $\kappa_0 = 1$: Representa una precisión baja equivalente a una observación previa.  
-  $\nu_0 = 1$: Número de grados de libertad, asociado a una muestra previa mínima.  
-  $\sigma_0^2 = 10^2$: Varianza previa basada en la desviación estándar típica de la población evaluada.  

## **SIMULACÓN Y AJUSTE DEL MODELO**

El ajuste del modelo se realiza de manera independiente para cada departamento y período, utilizando simulación de Monte Carlo con $B = 10,000$ iteraciones. Esto permite obtener distribuciones posteriores para los parámetros $\theta$ (media) y $\sigma^2$ (varianza), asegurando resultados consistentes y reproducibles.  

Este modelo permite capturar incertidumbre de manera explícita, proporcionando estimaciones robustas y visualmente interpretables, esenciales para comprender las dinámicas educativas en Colombia.  


# **DESARROLLO DEL CASO**

```{r load_data, message=FALSE, warning=FALSE, include=FALSE}
# Lista los archivos en el directorio
nombres_archivos <- list.files("C:/Users/capst/OneDrive/Documentos/REPOS GIT/Estadistica_Bayesiana/Caso1/Bases")

# Crea una lista vacía para almacenar las bases de datos
bases <- list()

# Itera sobre los nombres de los archivos
for (name in nombres_archivos) {
  # Lee el archivo y lo guarda en la lista "bases"
  bases[[name]] <- read_delim(paste("C:/Users/capst/OneDrive/Documentos/REPOS GIT/Estadistica_Bayesiana/Caso1/Bases/", name, sep = ""), delim = ";", escape_double = FALSE, trim_ws = TRUE)
  }
```

```{r}
# Elimina los valores NA en la columna "PUNT_MATEMATICAS" para cada base
for (name in names(bases)) {
  # Revisa si la columna "PUNT_MATEMATICAS" existe en la base
  if ("PUNT_MATEMATICAS" %in% colnames(bases[[name]])) {
    # Filtra las filas donde "PUNT_MATEMATICAS" no sea NA
    bases[[name]] <- bases[[name]][!is.na(bases[[name]]$PUNT_MATEMATICAS), ]
  }
}
```


## **1. Estimación de parámetros para Bogotá en 2023-2**
   
```{r child='Source/Punto1.Rmd'}
```

### **2. Ranking de los mejores departamentos en 2023-2**

```{r child='Source/Punto2.Rmd'}
```

### **3. Ranking de los peores departamentos en 2023-2**

```{r child='Source/Punto3.Rmd'}
```

### **4. Evolución temporal de Bogotá**

```{r child='Source/Punto4.Rmd'}
```

### **5. Coeficiente de variación en Bogotá**

```{r child='Source/Punto5.Rmd'}
```

### **6. Análisis de diferencias (ηt,k para Bogotá)**

```{r child='Source/Punto6.Rmd'}
```

### **7. Procedimiento de agrupamiento bayesiano**

```{r child='Source/Punto7.Rmd'}
```

### **8. Diagrama de Sankey**
   
```{r child='Source/Punto8.Rmd'}
```

### **9. Interpretación o Conclusiones del Análisis**


Como se ha podido ver a lo largo del presente documento, se han hecho ciertos comentarios y análisis en cada uno de los puntos correspondientes para la facilidad del lector en cuestión, ya que mientras se observa el desarrollo estadístico de cada punto, a su vez puede ver las interpretaciones en función de los datos y resultados obtenidos. 

Aclarado esto, para terminar se hace un cierre que deja los resultados que se comentan a continuación.

En primer lugar, viendo los puntajes promedio por departamentos aunque los que están dentro del top superan el promedio, se resalta que tampoco es que lo hagan por mucho, ya que por ejemplo en Santander, que es el que tiene un más alto puntaje para el periodo 2023, este puntaje solo llega a 55.407 lo cual deja bastantes inquietudes por conocer lo que esta detrás de unos resultados que realmente están muy regulares, lo ideal sería acercarse cada vez más a los 100 puntos y no solo en matemáticas sino en las demás áreas del conocimiento, esto a su vez explica el porque de los rendimientos tan pobres que se tienen en pruebas internacionales como por ejemplo las pisa y también el difícil acceso a programas de educación superior dentro de la población colombiana. 

A su vez, se menciona que el análisis en verdad evidenció diferencias significativas en los puntajes de matemáticas entre los diferentes departamentos estudiados, siendo estas más pronunciadas en regiones con un notable acceso limitado a recursos educativos de calidad. Por esta razón, se puede decir que estas brechas están destacando la urgente necesidad de diseñar estrategias focalizadas en los departamentos más afectados que les permitan reducir de cierta manera las desigualdades que tienen en el aprendizaje y a su vez promuevan la equidad educativa comparándose con el resto del país.

También, se puede afirmar que el estudio de patrones fue realmente útil ya que este permitió identificar que por ejemplo, los departamentos que suelen tener mayores tasas de urbanización, al final resultaron presentando un rendimiento consistentemente superior en matemáticas que otros que son rurales. Este hallazgo a modo de comentario adicional, invita a reflexionar sobre el papel de la infraestructura educativa y las oportunidades de formación docente en contextos rurales y urbanos.

Por otra parte, aunque de manera empírica, se podría decir que parece observarse una cierta correlación entre los puntajes en matemáticas y factores como el índice de pobreza, ya que muchos de los departamentos con resultados bajos son de zonas con una economía limitada y hasta reportes de conflictos armados, factores que al final puede afectar en determinada medida la cobertura educativa. Esta relación, para un futuro análisis podría resultar bastante interesante porque podría resaltar la influencia de las condiciones socioeconómicas en el desempeño estudiantil y la importancia de atender estos factores dentro de las políticas públicas.

Para terminar, se puede decir que a partir de los resultados obtenidos, se sugiere, dentro del marco educativo, priorizar estrategias que por ejemplo, incluyan mejores infraestructuras en los colegios, capacitaciones de los docentes para los retos que exige la educación actual y un mayor seguimiento del desempeño estudiantil, esto, con énfasis en departamentos con menor rendimiento, seguramente de esta forma se podrán ver mejoras en el futuro no solo a nivel educativo sino en general en la calidad de vida de todo el país.













