---
title: "CASO DE ESTUDIO 1 - ESTADÍSTICA BAYESIANA"
subtitle: "MODELADO BAYESIANO DE LOS RESULTADOS EN MATEMÁTICAS DE LA PRUEBA SABER 11: UN ESTUDIO DE TENDENCIAS"
author:
  - name: "Luis Felipe Basto Ruiz"
    affiliation: |
      Universidad Nacional de Colombia  
      Departamento de Estadística
    email: "lbastor@unal.edu.co"
  - name: "Cesar Augusto Prieto Sarmiento"
    affiliation: |
      Universidad Nacional de Colombia  
      Departamento de Estadística
    email: "ceprieto@unal.edu.co"
website: "https://github.com/CapStats-ML"
output:
  html_document:
    mathjax: "https://cdn.jsdelivr.net/npm/mathjax@3/es5/tex-mml-chtml.js"
    toc: false
    fig_caption: true
    template: template.html
    code_folding: hide
---

```{r setup, include=FALSE}
knitr::opts_chunk$set(
  echo = TRUE,         # Mostrar el código en el documento
  warning = FALSE,     # Ocultar warnings
  message = FALSE,     # Ocultar mensajes
  fig.width = 10,       # Ancho de las figuras
  fig.height = 7,      # Alto de las figuras
  fig.align = 'center' # Alinear las figuras en el centro
)
```

```{r setwd, message=FALSE, warning=FALSE, include=FALSE}
setwd("~/REPOS GIT/Estadistica_Bayesiana/Caso1")
```

```{r libraries, message=FALSE, warning=FALSE, include=FALSE}
library(readr)
library(dplyr)
library(tidyr)
library(RColorBrewer)
library(kableExtra)
library(ggplot2)
library(reshape2)
```

# INTRODUCCIÓN

La base de datos recoge información de estudiantes que participaron en la Prueba Saber 11, una evaluación nacional administrada por el ICFES. Los datos abarcan los 32 departamentos de Colombia y Bogotá, desde el segundo semestre de 2015 $(t=1)$ hasta el segundo semestre de 2023 $(t=9)$, permitiendo un análisis de tendencias en el desempeño académico en nueve períodos de observación. La prueba evalúa la preparación de estudiantes próximos a finalizar la educación media y es clave para el acceso a la educación superior.

La sección de matemáticas mide competencias en razonamiento cuantitativo, resolución de problemas y análisis de datos, con puntajes entre 0 y 100, diseñados para tener un promedio teórico de 50 y una desviación estándar de 10. Los resultados son comparables entre cohortes gracias a procesos de validación psicométrica y el uso de la Teoría de Respuesta al Ítem (TRI). Esto garantiza que los puntajes reflejen con precisión las habilidades matemáticas, facilitando análisis educativos, diseño de políticas y mejora de la calidad educativa.

::: callout-note
TOCA TENER EN CUENTA QUE LAS BASES DE DATOS QUE PROPORCIONO EL DOCENTE LES HACE FALTA LA PRIMERA COLUMNA (EL NOMBRE) Y ESTO HACE QUE LOS DATOS SALGAN CORRIDOS PARA SOLUCIONAR ESTO, SE INTRODUJO AL PRINCIPIO DEL DOCUMENTO .txt LA LINEA "INTRO"; Y DE ESTA FORMA PODER IMPORTAR DIRECTAMENTE ESTOS ARCHIVOS.
:::

```{r load_data, message=FALSE, warning=FALSE, include=FALSE}
# Lista los archivos en el directorio
nombres_archivos <- list.files("C:/Users/capst/OneDrive/Documentos/REPOS GIT/Estadistica_Bayesiana/Caso1/Bases")

# Crea una lista vacía para almacenar las bases de datos
bases <- list()

# Itera sobre los nombres de los archivos
for (name in nombres_archivos) {
  # Lee el archivo y lo guarda en la lista "bases"
  bases[[name]] <- read_delim(paste("C:/Users/capst/OneDrive/Documentos/REPOS GIT/Estadistica_Bayesiana/Caso1/Bases/", name, sep = ""), delim = ";", escape_double = FALSE, trim_ws = TRUE)
  }
```

```{r verificacion, message=FALSE, warning=FALSE, include=FALSE}
BD1 <- bases[[1]]
head(BD1)
```
