El punto 3 se realiza de forma similar al punto 2, pero en este caso se busca identificar los cinco departamentos con peores calificaciones.

Con esto los paso a seguir son los siguientes:

   - Repetir el proceso anterior para identificar los cinco departamentos con peores calificaciones.
   - Generar el mapa correspondiente (Colombia).
   
```{r}
peores_departamentos <- tail(df_ordenado, 5)
peores_departamentos
```

Las tablas de los resultados para los  5 peores departamentos se pueden ver a continuacion

```{r}
# Extraer los 5 mejores departamentos
peores <- c("44", "88", "91", "27", "99")  # Departamentos destacados
lista_resultados <- resultados_departamentos[peores]

# Extraer las tablas de resultados

tablas_resultados <- lapply(lista_resultados, function(x) x$tabla)
names(tablas_resultados) <- c("La Guajira", "San Andres", "Amazonas", "Choco", "Vichada")

tablas_resultados
```


```{r}
# Crear una columna que identifique si el departamento está entre los mejores
df_resultados$Destacado <- ifelse(df_resultados$Departamento %in% peores_departamentos$Departamento, "No Destacado", "Destacado")

# Ordenar los departamentos por el codigo 

df_resultados <- df_resultados[order(df_resultados$Departamento), ]

# Asegurarte de que los códigos son compatibles
df_resultados$Departamento <- as.character(df_resultados$Departamento)


shp$CODIGO_DEPTO <- as.character(shp$dpto_ccdgo)  # Cambia el nombre según tu shapefile

library(dplyr)

# Hacer el join
map_data <- shp %>%
  left_join(df_resultados, by = c("dpto_ccdgo" = "Departamento"))

# Los NA de Theta se reemplazan por 0 para evitar problemas al graficar
map_data$Theta <- ifelse(is.na(map_data$Theta), 0, map_data$Theta)

map_data <- map_data %>%
  filter(!is.na(Theta))  # Filtrar departamentos con valores de Theta
```


```{r}
ggplot(data = map_data) +
  geom_sf(aes(fill = ifelse(Destacado == "No Destacado", Theta, NA)), 
          color = "white", size = 0.2, na.rm = TRUE) + 
  geom_sf(data = filter(map_data, Destacado == "Destacado"), 
          fill = "#eeaf61", color = "white", size = 0.2) +
  scale_fill_gradient2(low = "#ff9818", mid = "#dc5858" ,high = "#6a0d83", midpoint = 42, name = "MEDIA\nPOSTERIOR") +
  ggtitle(label = "MAPA DE COLOMBIA: DEPARTAMENTOS DESTACADOS",
       subtitle = "CINCO PEORES PUNTAJES DE MATEMATICAS EN 2023") +
  theme_minimal() + 
  theme(plot.title = element_text(size = 12, face = "bold", hjust = 0.5),text = element_text(size = 10),
        plot.subtitle = element_text(size = 10, face = "bold", hjust = 0.5, color = "grey40"),
        axis.text = element_blank(), axis.ticks = element_blank(), panel.grid = element_blank())

```

   